【裁判字號】    99,上訴,243
【裁判日期】    990406
【裁判案由】    違反水土保持法
【裁判全文】
臺灣高等法院臺中分院刑事判決         99年度上訴字第243號
上  訴  人  臺灣南投地方法院檢察署檢察官
被      告  甲○○
選任辯護人  林萬生律師
上列上訴人因被告違反水土保持法案件，不服臺灣南投地方法院
98年度審訴字第32號中華民國98年12月11日第一審判決（起訴案
號：臺灣南投地方法院檢察署97年度偵字第4397號），提起上訴
，本院判決如下：
    主  文
原判決撤銷。
甲○○犯水土保持法第三十二條第四項之非法墾殖致水土流失未
遂罪，處有期徒刑陸月，如易科罰金，以新臺幣壹仟元折算壹日
。
    事  實
一、甲○○明知行政院農業委員會林務局南投林區管理處（以下
    簡稱為南投林管處）所管理之南投縣仁愛鄉合作村濁水溪事
    業區第29林班地，係國有非保安林地，其欲在上開林地內從
    事墾殖、占用之行為，應先經主管機關同意，詎其未獲主管
    機關即南投林管處之同意，而意圖為自己不法之利益，自民
    國97年3月間某日起迄同年9月 4日上午10時許為警查獲時止
    ，接續在上開林地內種植高麗菜及豆苗等作物，而擅自墾殖
    、占用上開林地面積各0.33公頃、1.33公頃（如偵查卷附空
    照圖所示A、B部分），惟幸未致生水土流失或毀損水土保持
    之處理與維護設施之結果，嗣為南投林管處技術士李正一發
    現報警處理而查獲上情。
二、案經行政院農業委員會林務局南投林區管理處訴由南投縣政
    府警察局仁愛分局報請臺灣南投地方法院檢察署檢察官偵查
    起訴。
    理  由
一、上開事實，業據被告甲○○於警詢、偵查、原審及本院之準
    備程序與審理時均坦承不諱，且經證人即告訴人代理人李正
    一於警詢及偵查中證述明確，並有卷附之行政院農業委員會
    林務局南投林區管理處埔里工作站森林被害報告書、空照圖
    各1紙暨相片9張等可資佐證，本件事證明確，被告上開之犯
    行，應堪認定。
二、按水土保持法第32條第 1項之在國有林區內，未經同意擅自
    占用，致生水土流失罪，為實害犯，以發生水土流失之結果
    為必要，如已實施上開犯行，而尚未發生水土流失之結果者
    ，應屬同條第四項未遂犯處罰之範疇（最高法院90年度臺上
    字第5821號判決意旨參照）。被告甲○○未經主管機關許可
    ，在國有林地上擅自墾殖、占用，惟並未致生水土流失或毀
    損水土保持之處理與維護設施之結果，核其所為，係犯水土
    保持法第32條第4項、第1項在國有林區內未經同意擅自墾殖
    、占用，致生水土流失或毀損水土保持之處理與維護設施未
    遂罪。其擅自墾殖、占用，尚未致生水土流失之結果，應屬
    未遂犯，應依刑法第25條第 2項之規定減輕其刑。另按森林
    法第51條、水土保持法第32條等規定，就「於他人森林或林
    地內」、「在公有或私人山坡地或國、公有林區或他人私有
    林區內」，擅自墾殖、占用者，均設有刑罰罰則。考其立法
    意旨，均在為保育森林資源，維持森林植被自然原貌，維護
    森林資源永續利用，及確保水源涵養和水土保持等目的，其
    所保護之法益均為自然資源林木及水源之永續經營利用，為
    單一社會法益；就擅自占用他人土地而言，復與刑法第 320
    條第 2項之竊佔罪要件相當。第以各該刑罰條文所保護者既
    為內涵相同之單一社會法益，是則一行為而該當於上揭森林
    法、水土保持法及刑法竊佔罪等相關刑罰罰則，此即為法規
    競合現象，自僅構成單純一罪，並應依法規競合吸收關係之
    法理，擇一適用水土保持法第32條規定論處（最高法院96年
    度臺上字第1498號判決意旨參照）。查被告所為雖同時符合
    森林法第51條第1項之罪之要件，然水土保持法第32條第4項
    、第1項之罪，為森林法第51條第1項之罪之特別規定，依特
    別法優於普通法之法規競合關係，僅論以水土保持法第32條
    第4項、第1項之罪。檢察官認被告所為係犯森林法第51條第
    1 項之擅自墾殖占用他人林地罪，尚有未洽，因兩者之社會
    基本事實同一，起訴法條應予變更。
三、原審判決認被告罪證明確而予科刑，固非無見。惟查，被告
    迄今非但未將所墾殖之土地回復墾殖前之原狀，反持續在作
    物收成後，仍於該土地上維持墾殖之狀態，且迄猶未合法取
    得墾殖之正當權利。則原審未經告訴人同意逕諭知被告緩刑
    二年，誠與刑法緩刑制度之本旨有違而有未洽。此外原審判
    決以檢察官認被告所為係犯森林法第51條第 1項之擅自墾殖
    占用他人林地罪，尚有未洽，且因兩者之社會基本事實同一
    ，而變更起訴法條，然卻未於判決適用法條欄引刑事訴訟法
    第 300條之規定，亦有未合。檢察官據被害人之請求以上揭
    事由提起上訴，即為有理由，且原判決既有上揭可議之處，
    自應由本院將原判決撤銷改判。爰審酌被告前無犯罪紀錄，
    素行尚端，有卷附臺灣高等法院被告前案紀錄表可參，其未
    經主管機關同意擅自墾殖、占用國有林地，破壞原生植被，
    損害非微，兼衡被告犯罪之動機、目的、手段、墾殖面積大
    小及犯後坦承犯行之態度等一切情狀，量處如主文第二項所
    示之刑，並諭知易科罰金之折算標準。末查，被告於卷附空
    照圖所示 A部分之林地種植豆苗收成完畢後，又再種植高麗
    菜，部分已進行採收，並於採收後林地上再種植大白菜苗，
    另於 B部分前種植高麗菜採收後，又種植高麗菜已收成長出
    菜芽及所種植大蒜，部分已進行採收等情，固有南投林管處
    98年10月13日投授埔政字第0984406846號函 1紙附卷可稽，
    惟依被告於原審及本院陳稱：伊之前種植之作物在98年 2月
    間採收完後即未再種植，嗣因仁愛鄉公所同意伊等使用土地
    ，故伊配偶乃於98年6、7月間在土地上種植作物等語。查上
    開林地業經行政院原住民族委員會依被告之妻劉梅蘭及妻妹
    劉梅鳳之申請以98年2月3日原民地字第0980006669號函轉行
    政院農業委員會林務局准予同意增編為原住民保留地，有南
    投縣仁愛鄉公所98年11月24日仁鄉土管字第0980020776號函
    1 份存卷可按，是上開林地內之作物既係被告之妻劉梅蘭向
    主管機關申請增編為原住民保留地獲准後所種植，即非屬水
    土保持法第32條第 5項所稱之墾殖物，自不得依該條規定宣
    告沒收，併予敘明。
據上論斷，應依刑事訴訟法第369條第1項前段、第364條、第299
條第1項前段、第300條，水土保持法第32條第4項、第1項，刑法
第11條、第25條第2項、第41條第1項前段，判決如主文。
本案經檢察官乙○○到庭執行職務。
中    華    民    國    99    年     4    月     6    日
            刑事第一庭  審判長法  官  陳  紀  綱
                              法  官  林  欽  章
                              法  官  張  智  雄
以上正本證明與原本無異。
如不服本判決應於收受送達後十日內向本院提出上訴狀，其未敘
述上訴之理由者並得於提起上訴後十日內向本院補提理由書（均
須按他造當事人之人數附繕本）「切勿逕送上級法院」。
                              書記官  詹  雅  婷
中    華    民    國    99    年     4    月     6    日
附錄本案論罪科刑法條
水土保持法第32條
在公有或私人山坡地或國、公有林區或他人私有林區內未經同意
擅自墾殖、占用或從事第8條第1項第2款至第5款之開發、經營或
使用，致生水土流失或毀損水土保持之處理與維護設施者，處六
個月以上5年以下有期徒刑，得併科新台幣60 萬元以下罰金。但
其情節輕微，顯可憫恕者，得減輕或免除其刑。
前項情形致釀成災害者，加重其刑至二分之一；因而致人於死者
，處5年以上12年以下有期徒刑，得併科新台幣1百萬元以下罰金
；致重傷者，處3年以上10年以下有期徒刑，得併科新台幣80 萬
元以下罰金。
因過失犯第1項之罪致釀成災害者，處1年以下有期徒刑，得併科
新臺幣60萬元以下罰金。
第 1 項未遂犯罰之。
犯本條之罰者，其墾殖物、工作物、施工材料及所使用之機具沒
收之。

司法院資訊處製作；財團法人民間司法改革基金會備份。
